臺灣嘉義地方法院民事判決
111年度訴字第98號
原      告  慈善宮  
法定代理人  邱玉芳  
訴訟代理人  凃國慶律師
被      告  邱金村  
            邱天    

            邱氷炉  
            邱見明  
            曹福來  
            邱義訓  
            邱義晃  
            邱明琮  
            邱建雄  

            邱郁文  
上  一  人
訴訟代理人  邱齡儀  
被      告  張金葉（邱水用繼承人）

            邱志明（邱水用繼承人）

            邱麗惠（邱水用繼承人）

            邱福洋（邱水用繼承人）


            邱福流（邱水用繼承人）

            邱麗梅（邱水用繼承人）

            張伍賢（邱龍繼承人）

            張建忠（邱龍繼承人）

            張家溱（邱龍繼承人）

            陳燕龍（邱龍繼承人）

            陳麗華（邱龍繼承人）

            陳燕輝（邱龍繼承人）


            邱張美女（邱龍繼承人）

            邱秀珠（邱龍繼承人）

            邱秀惠（邱龍繼承人）

            邱秀鳳（邱龍繼承人）

            邱炳彰（邱龍繼承人）

            邱淑貞（邱龍繼承人）

            邱淑雁（邱龍繼承人）

            邱嘉芬（邱龍繼承人）

            邱嘉文（邱龍繼承人）

            陳邱鴛鴦（邱龍繼承人）

            邱忠義（邱龍繼承人）

            陳美貴（邱龍繼承人）

            邱心怡（邱龍繼承人）

            邱冠億（邱龍繼承人）

            邱冠緯（邱龍繼承人）

            邱文彬（邱龍繼承人）

            駱慶瑜（邱龍繼承人）

            駱煜豐（邱龍繼承人）

            邱金玉（邱龍繼承人）

            邱林塗（邱龍繼承人）

            謝素雲（邱龍繼承人）

            謝素量（邱龍繼承人）


            謝素慧（邱龍繼承人）

            謝顯徽（邱龍繼承人）

            王福生（邱龍繼承人）

            王耀彬（邱龍繼承人）


            王文櫻（邱龍繼承人）

            王健榮（邱龍繼承人）

            張銘華（邱龍繼承人）

            張秀麗（邱龍繼承人）

            張慶豐（邱龍繼承人）

            謝雪（邱龍繼承人）

            謝凉山（邱龍繼承人）

            謝五郎（邱龍繼承人）

            謝林吻（邱龍繼承人）

            謝鴻銘（邱龍繼承人）

            謝勝宏（邱龍繼承人）

            謝早（邱龍繼承人）

            謝玉英（邱龍繼承人）

            廖棟聰（邱龍繼承人）

            廖靜枝（邱龍繼承人）

            廖秋如（邱龍繼承人）

            邱彩屏（邱龍繼承人）

            邱菊花（邱龍繼承人）

            邱美銀（邱龍繼承人）

            邱淑貞（臺中市、邱龍繼承人）

            邱淑花（邱龍繼承人）

            邱美惠（邱龍繼承人）

            郭清泉（邱龍繼承人）


            郭芳妤（邱龍繼承人）

            郭美秀（邱龍繼承人）


            邱世俊（邱龍繼承人）


            邱德義（邱龍繼承人）

            沈邱女（邱龍繼承人）

            邱素日（邱龍繼承人）

            邱春（邱龍繼承人）

            邱登旭（邱龍繼承人）

            邱登陞（邱龍繼承人）

            邱登煌（邱龍繼承人）

            邱登仕（邱龍繼承人）

            周邱素卿（邱龍繼承人）

            邱福恩（邱龍繼承人）

            邱蘭雲（邱龍繼承人）

上列當事人間請求分割共有物事件，本院於民國111年11月15日
言詞辯論終結，判決如下：
    主      文
附表二所示之兩造所共有坐落嘉義縣○○鄉○○段○○○段000地號、面
積3,666平方公尺土地，應分割如嘉義縣大林地政事務所民國111
年3月10日發給之複丈成果圖即附圖所示分配位置編號欄所示814
（1）、面積1,604平方公尺分歸原告所有，分配位置編號欄814
（2）、面積2,062平方公尺分歸被告按附表三所示之權利範圍欄
之比例分別共有。
原告其餘之訴駁回。
訴訟費用由附表二所示之兩造依原應有部分即附表二所示權利範
圍之比例負擔之。
    事實及理由
甲、程序方面
壹、按言詞辯論期日，當事人之一造不到場者，得依到場當事人
    之聲請，由其一造辯論而為判決；前項規定，於訴訟標的對
    於共同訴訟之各人必須合一確定者，言詞辯論期日，共同訴
    訟人中一人到場時，亦適用之，民事訴訟法第385條第1項前
    段、第2項定有明文。
貳、查除被告邱郁文外，其餘被告均經合法通知，而未於言詞辯
    論期日到場，有本院言詞辯論筆錄、報到單、送達證書、公
    示送達公告、公示送達證書等在卷可證；且核無民事訴訟法
    第386條各款所列情形，爰依原告之聲請，由其一造辯論而
    為判決。
乙、實體方面
壹、原告主張：
一、坐落嘉義縣○○鄉○○段○○○段000地號、面積3,666平方公尺土
    地，原為附表一所示之人所分別共有，各共有人之權利範圍
    如附表一所示（原證1，土地所有權狀、土地登記第一類謄
    本，本院卷一第17至22頁）。然：
（一）原共有人邱龍已於起訴前之民國59年1月19日死亡，其就
      系爭土地之權利範圍即應有部分，應由附表二編號二所示
      之被告共同繼承（原證2，繼承系統表、台灣省嘉義縣戶
      籍登記簿、戶籍資料、戶籍謄本，本院卷一第261至592頁
      及本院卷二第145至152頁；臺灣南投地方法院111年度司
      繼字第623號卷之卷證）。
（二）原共有人邱水用於起訴前之100年8月1日死亡，其就系爭
      土地之前開權利範圍即應有部分，應由附表二編號三所示
      之被告共同繼承（原證3，繼承系統表、戶籍謄本、台灣
      省嘉義縣戶籍登記簿，本院卷一第75至94頁與第123至131
      頁）。
（三）爰依土地法第73條與民法第1148條第1項、759條、242條
      等規定為請求權基礎，請求前開繼承人就前開被繼承人所
      有系爭土地之權利範圍辦理繼承登記。
二、兩造並無不分割之約定，亦無因物之使用目的而不能分割之
    情事。惟兩造無法達成分割協議，爰依民法第823條、第824
    條等規定請求裁判分割如嘉義縣大林地政事務所111年3月10
    日發給之土地複丈成果圖即附圖所示。
三、對前開附圖（本院卷二第7頁）即鑑定之調查證據結果無意
    見；對本院111年5月20日勘驗筆錄所記載之勘驗結果無意見
    。邱龍之繼承人即原被告廖英如於訴訟中死亡，其繼承人均
    拋棄繼承，關於被告廖英如繼承邱龍之應繼分應歸屬於同一
    順位之被告廖棟聰。
四、並聲明：
（一）附表二編號二所示被告應就被繼承人邱龍所遺系爭土地應
      有部分16分之1辦理繼承登記。
（二）附表二編號三所示被告應就被繼承人邱水用所遺系爭土地
      應有部分20分之1辦理繼承登記。
（三）兩造所共有系爭土地應分割如附圖所示。
（四）訴訟費用由被告負擔。
貳、被告方面
（壹）被告邱建雄以：
一、附圖需至現場看劃在何處，不然伊不曉得。 
二、對原告所提繼承系統表、戶籍謄本、台灣省嘉義縣戶籍登記
    簿等（見本院卷一第75至114頁）與繼承系統表、台灣省嘉
    義縣戶籍登記簿、戶籍謄本（見本院卷一第261至592頁）等
    文書之製作名義人及內容真正不爭執。 
（貳）被告邱志明以：原告所提之分割方案不公平，因系爭土地
　　為好幾代祖先留下之土地，原告之分割方案會影響到被告邱
　　郁文之現有建物，亦影響到被告邱志明門前之空地無法像以
　　前那麼大。
（參）被告邱郁文以：
一、對本院所調取臺灣南投地方法院111年度司繼字第623號卷證
    無意見。
二、本院111年5月20日勘驗筆錄所記載之勘驗結果，關於被告邱
    郁文之建築物在米粉宮1號。
三、原告所提繼承系統表、戶籍謄本等（見本院卷二第145至152
    頁）文書之製作名義人及內容真正不爭執。 
（肆）其餘被告則均未於言詞辯論期日到場，亦未提出書狀作任
　  何聲明或陳述。
參、得心證之理由
一、按請求權基礎之結構型態，有完全性法條、不完全性法條及
    準用、擬制性規定等。完全性法條指一個具有構成要件及法
    律效果之規定而言，例如民法第179條規定、第184條第1項
    規定等為完全性法條，即所謂請求權基礎；至不完全性法條
    中，其一為定義性法條，其功能僅在對完全性法條構成要件
    上所使用之概念加以界限或闡釋；其二為補充性法條，其功
    能乃在對於一個不確定法律概念，尤其是對完全性法條所定
    之法律效果，予以明確化，加以補充。從而，不完全性法條
    既非同時具有構成要件及法律效果之規定，尚難據為獨立之
    請求權基礎，亦即非獨立之訴訟標的。次按給付之訴，原告
    須對被告有私法上之請求權存在，而被告對原告有給付之義
    務，原告之訴權始克成立，否則不得提起給付之訴（最高法
    院84年度台上字第1688號、83年度台上字第558號判決要旨
    均同此見解）。查：
（一）原告係以土地法第73條與民法第1148條第1項、第759條、
      第242條等規定《縱認法院應依職權適用法律，而實務見解
      則以最高法院70年度第2次民事庭會議決議與69年台上字
      第1012號判例（已無判例效力）為據》為請求權基礎，請
      求前開繼承人就前開被繼承人所有系爭土地之權利範圍辦
      理繼承登記云云。然：
　 1、民法第1148條第1項、第759條規定與前開最高法院70年度
      第2次民事庭會議決議與最高法院判決，均非前開所稱完
      全性法條，尚難據為獨立之訴訟標的；且亦非本件原告對
      前開被告有私法上請求權存在、被告對原告有給付義務之
      規定，是依前開說明，原告亦不得依前開依據提起本件請
      求辦理繼承登記給付之訴。至雖有部分實務判決認請求辦
      理繼承登記為分割共有物之附隨義務云云。然：
 （1）附隨義務為「債之關係」之義務群，傳統上採取雙軌制思
      考模式，亦均認附隨義務屬「契約」責任之擴大（附隨義
      務與民事責任之發展，即其理論史即演進過程，有林慧貞
      著國立台灣大學法律研究所博士論文可參考）。且民法債
      之關係乃建立在給付義務之上，該給付義務即學說所稱主
      給付義務，亦即債之關係如契約上固有、必備並用以決定
      債之關係如契約類型之基本義務（如契約之要素）；例如
      在買賣契約，物之出賣人負交付標的物並移轉所有權之義
      務，買受人負支付買賣價金及受領標的物之義務，均屬之
　　　。另有從給付義務者，其發生之原因，有基於法律明文規
      定者，如民法第296條所規定之告知義務、民法第540條所
      規定之報告義務；有基於當事人約定者，如醫院與所僱用
      醫師約定該醫師不得自行開業之不作為義務；有基於誠信
      原則與契約補充解釋者，如房屋出賣人應交付辦理所有權
      移轉登記文件是。故從給付義務具補助主給付義務之功能
　　　，而不在於決定債之關係類型，乃在確保債權人利益可獲
      最大滿足足，故得依訴請求之，而與不得以訴請求之不獨
      立附隨義務不同。
 （2）請求裁判分割共有物，並非基於法律行為即非基於契約為
      請求，此與請求協議分割係基於契約約定者不同。從而，
      請求裁判分割共有物既非債之關係，依前開說明，自無附
      隨義務之可言。況通說所認之附隨義務，並不得以訴請求
　　　，僅得於債務人不履行時請求損害賠償；僅因附隨義務體
      系之不同，其定義隨之而異；有認附隨義務可以訴請求履
      行者，往往係通說之從給付義務。況附隨義務有各種不同
      名稱、類型，實務見解往往寬鬆遽認係屬附隨義務，然係
      何種類型之附隨義務，又因何種原理而生，均未見論述。
      故前開部分實務判決認請求辦理繼承登記為分割共有物之
      附隨義務，自不可採。
（二）又民事，法律所未規定者，依習慣；無習慣者，依法理，
      民法第1條著有規定。前開最高法院70年度第2次民事庭會
      議決議或最高法院判決雖略謂「共有之不動產之共有人中
      一人死亡，他共有人請求分割共有物時，為求訴訟之經濟
      起見，可許原告就請求繼承登記及分割共有物之訴合併提
      起，即以一訴請求該死亡之共有人之繼承人辦理繼承登記
      並請求該繼承人於辦理繼承登記後，與原告及其餘共有人
      分割共有之不動產」云云。然：
   1、前開決議或判決中所稱「為求訴訟之經濟起見」並非前開
      民法第1條所稱之法律、習慣或法理，前開決議本身亦非
      法律、習慣或實體法之法理，實難據為法律適用之法源。
      況共有人為何得訴請其餘共有人辦理分割共有物繼承登記
      ，其私法上之請求權存在依據為何（即法律規定為何，若
      無法律規定，是否確有該習慣存在？若法律未規定且無該
      習慣，其法理適用依據又為何）？向來未見說明，本屬無
      據，自難據為法源。
   2、至雖有部分判決認前開實務作法屬民法第1條所稱之習慣
      云云。然民法第1條所稱之習慣，係指習慣法而言，須人
      人有確信以為法之習慣始足當之，並非僅以實務見解承認
      之事實上習慣即得認係前開所稱習慣，實務見解之事實上
      習慣向有不適法而經廢止或改正者，自難遽認實務向來見
      解係屬習慣法而為法源之一種；是既無證據足資證明前開
      決議或最高法院判決之見解為民法第1條所稱之習慣，自
      無從據為法源。況民事所適用之習慣，以不背於公共秩序
      或善良風俗者為限，民法第2條亦有規定；而前開決議或
      最高法院判決之見解核與後述之法律規定有違，亦屬背於
      公共秩序，而無從據為法源。
   3、最高法院69年度台上字第1166號、88年度台上字第1053號
      判決要旨等見解，亦均認依土地法第73條第1項及土地登
      記規則第120條第1項規定，遺產之繼承登記，得由任何繼
      承人為全體繼承人聲請繼承登記，故繼承人應不得起訴請
      求其他共同繼承人協同辦理遺產繼承之登記，如有繼承人
      起訴為此請求，法院自應以其欠缺權利保護之必要為由予
      以判決駁回；則為何得許可請求繼承登記與分割共有物或
      分割遺產之訴合併提起？其法源依據為何？亦難合理說明
　　　。且「為求訴訟之經濟起見」而准合併提起訴訟，係指數
      訴均得各自提起民事訴訟，然因訴訟經濟考量，而准其合
      併提起而言，而依前開說明，既不得單獨起訴請求其他共
      同繼承人協同辦理遺產繼承登記，自亦不得合併提起，故
      應認於分割共有物或分割遺產之訴訟中，共有人不得併訴
      請其餘共有人辦理分割共有物繼承登記或辦理分割遺產繼
      承登記，較為適法。且依後述說明，為共有人之本件原告
　　　，亦無前開請求權。
   4、土地權利變更登記，應由權利人及義務人會同聲請之；其
      無義務人者，由權利人聲請之；其係繼承登記者，得由任
      何繼承人為全體繼承人聲請之；但其聲請，不影響他繼承
      人拋棄繼承或限定繼承之權利。繼承人為二人以上，部分
      繼承人因故不能會同其他繼承人共同申請繼承登記時，得
      由其中一人或數人為全體繼承人之利益，就被繼承人之土
      地，申請為公同共有之登記；其經繼承人全體同意者，得
      申請為分別共有之登記，土地法第73條第1項、土地登記
      規則第120條第1項分別著有規定。則由前開規定與前開所
      述之最高法院69年台上字第1166號、88年度台上字第1053
      號判決等實務見解觀之，共有人之本件原告應不得訴請其
      餘共有人辦理分割共有物繼承登記或分割遺產繼承登記，
      因其餘共有人並無此義務，辦理前開繼承登記之義務人應
      為地政機關。至前開共有人中之一人申請登記之對象即義
      務人既為地政機關，而非其餘共有人，若有糾紛，亦非私
      法上之糾紛，自非民事法院所轄之範疇。故：
 （1）原告主張依土地法第73條規定為請求權基礎，亦不可取。
 （2）至原告雖另以民法第242條規定為辦理系爭繼承登記之請
      求權基礎，然原告須為前開繼承人之債權人始得行使民法
      第242條所規定之代位權，惟依土地法前開規定與前開說
      明，共有人中之一人申請登記之對象即義務人既為地政機
      關，而非其餘共有人；且請求裁判分割共有物之權利，依
      實務通說認係形成權而非請求權，亦非債權，均如前述，
      是原告對為前開繼承人之本件被告亦無債權存在，則原告
      另以民法第242條規定為請求繼承人辦理繼承登記之請求
      權基礎，亦為無理由。
（三）故原告就請求前揭被告辦理系爭繼承登記之訴部分，原告
      對前揭被告既均無私法上之給付請求權存在，而前揭被告
      對原告亦均無給付之義務，是依前開說明，原告之前開訴
      權自不成立，而不得提起給付之訴；從而，原告請求前開
      被告辦理前開繼承登記，自屬欠缺權利保護必要之要件或
      其他無理由，依前開說明，應以判決駁回。
二、第按各共有人，除法令另有規定外，得隨時請求分割共有物
　　；但因物之使用目的不能分割或契約訂有不分割之期限者，
    不在此限，民法第823條第1項定有明文。共有物之分割，依
    共有人協議之方法行之。分割之方法不能協議決定，或於協
    議決定後因消滅時效完成經共有人拒絕履行者，法院得因任
    何共有人之請求，命為下列之分配：一、以原物分配於各共
    有人。但各共有人均受原物之分配顯有困難者，得將原物分
    配於部分共有人。二、原物分配顯有困難時，得變賣共有物
　　，以價金分配於各共有人；或以原物之一部分分配於各共有
    人，他部分變賣，以價金分配於各共有人。以原物為分配時
　　，如共有人中有未受分配，或不能按其應有部分受分配者，
    得以金錢補償之。以原物為分配時，因共有人之利益或其他
    必要情形，得就共有物之一部分仍維持共有，民法第824條
    第1、2、3、4項亦著有規定。又按分割共有物，除應斟酌各
    共有人之意願、利害關係及共有物之性質外，尚應斟酌分得
    部分所得利用之價值、經濟效用等原則。且裁判分割共有物
　　，屬形成判決，法院定共有物之分割方法，固應斟酌當事人
    之聲明及上開事項等，而本其自由裁量權為公平合理之分配
　　，但並不受當事人聲明、主張或分管約定之拘束。查：
（一）前開民法第823條、第824條所稱共有人，依學說與實務見
　　  解向來固認請求分割之共有物如為不動產，共有人之應有
　　  部分各為若干，以土地登記總簿登記者為準（最高法院67
　　  年度台上字第3131號、73年度台上第4394號裁判要旨均同
　　  此見解），亦即是否為共有人，在不動產應以登記為準。
　　  依學說與實務見解向來亦認，法院裁判分割共有物，性質
　　  上為共有人間應有部分之交換，自屬處分行為，以各共有
　　  人之處分權存在為前提，故提起分割共有物之訴，參與分
　　  割之當事人以全體共有人為限，倘言詞辯論終結前有共有
　　  人死亡時，其繼承人因繼承，固於登記前已取得不動產物
　　  權，惟非經登記不得處分其物權，則依民法第759條之規
　　  定，在辦畢繼承登記前，其繼承人仍不得以共有人身分參
　　  與共有物之分割（如最高法院69年台上字第1134號民事判
　　  決，已無判例效力）云云。然：
   1、前開民法第823條、第824條所稱之共有人，在不動產是否
      應僅以登記為準部分：
 （1）自文義解釋而言，前開民法第823條、第824條所規定之共
      有人，在不動產並不限於登記名義人，若依法（如繼承、
      強制執行等原因）於登記前已取得不動產所有權者，自為
      前開所稱之共有人，況依前開條文之規範目的觀之，並無
      為限縮解釋或目的性限縮之必要，本院自不得恣意為之。
 （2）自歷史解釋而言，18年11月30日民法第823條之立法理由
      亦認，共有，有依法律行為取得者，有依法律之規定規定
      者，(例如贈與附合混合等是)而共有為一所有權，則其喪
      失之原因，亦與所有權同，(例如標的物滅失是)此事理之
      當然，不另設明文規定。然共有為所有權之變體，不能無
      特別喪失之原因。例如共有人之應有部分，歸共有人之一
      人時，或分割共有物時，其共有之關係消滅是。是自前開
      立法理由觀之，顯見不論共有人取得共有所有權時，係依
      法律行為取得（在不動產須經登記）或依法律之規定（在
      不動產不須經登記），均為民法第823條、第824條所規定
      之共有人，而得請求分割共有物，並非僅以登記為準。
 （3）自論理解釋而言，法院為裁判分割係欲消滅該共有物之共
      有關係，法院就是否為不動產所有人，既得經裁判程序認
      定，該共有人之認定自不限於已登記者為限，而違法限縮
      法院之職權並妨害法律制定裁判分割共有物之目的。況不
      動產登記名義人，有時亦有登記無效而非所有人等情形，
      一概以登記為準，亦與其他法律規定有違。
 （4）自體系解釋而言，不動產物權，依法律行為而取得、設定
　　　、喪失及變更者，非經登記，不生效力。因繼承、強制執
      行、徵收、法院之判決或其他非因法律行為，於登記前已
      取得不動產物權者，應經登記，始得處分其物權，民法第
      758條第1項、第759條分別著有規定。則自前開條文規定
      可知，因繼承等原因於登記前即可取得不動產物權，僅係
      應經登記始得處分其物權。是民法第823條、第824條所稱
      之共有人，在不動產自不應僅以登記為準，而應依其他相
      關取得所有權之法條規定認定。則本件前開原共有人已死
      亡者，其繼承人依法繼承取得系爭土地共有權，縱尚未經
      登記，亦屬民法第823條、第824條所稱之共有人，應可認
      定。
   2、就法院裁判分割共有物，其性質是否為處分行為，倘言詞
      辯論終結前有共有人死亡時，是否應依民法第759條規定
　　　，認繼承人在辦畢繼承登記前，不得以共有人身分參與共
      有物之分割部分：
 （1）民法第759條所規定之處分，係指物權行為之處分，而為
      法律行為之一種，不包括債權行為。而自體系解釋而言，
      民法第758條第1項、第759條分別規定依法律行為取得、
      其他非因法律行為取得等態樣，顯見因繼承、法院裁判而
      取得不動產共有權，係非因法律行為取得；實務見解亦認
      民法第759條所規定之法院之判決，係僅指依其宣告足生
      物權法上取得某不動產物權效果之力，恒有拘束第三人之
      必要，而對於當事人以外之一切第三人亦有效力者(形成
      力亦稱創效力)而言，惟形成判決(例如分割共有物之判決
      )始足當之，不包含其他判決在內（最高法院43年台上字
      第1016號民事判決同此見解，已無判例效力），足見法院
      裁判分割共有物之判決，並非民法第758條第1項規定之法
      律行為，自亦非處分之物權行為。從而，法院裁判分割並
      非民法第759條所規定之處分（物權法律行為）。
 （2）自文義解釋而言，處分行為指直接使某種權利發生、變更
      或消滅之法律行為。而法律行為係一種表示行為，即行為
      人企圖發生一定私法效果而表示其意思。且共有人自共有
      物分割之效力發生時起，取得分得部分之所有權，民法第
      824條之1第1項著規定，前開共有物分割之效力既係法律
      所明定，顯非基於共有人處分行為或意思表示所致；況法
      院裁判分割共有物不受當事人聲明之拘束，其判決結果可
      能亦至少與部分共有人聲明不一致，甚或全部與共有人聲
      明不一致，自難認法院裁判分割係當事人之處分行為，亦
      正因如此，才有前開特別規定民法第824條之1第1項之必
      要。則前開學說與實務見解認法院裁判分割共有物，性質
      上為共有人間應有部分之交換，自屬處分行為云云，自不
      可取。
 （3）強制執行法第51條第2項規定，實施查封後，債務人就查
      封物所為移轉、設定負擔或其他有礙執行效果之行為，對
      於債權人不生效力。實務見解亦認裁判分割，既係法院基
      於公平原則決定適當之方法分割共有物，自不發生有礙執
      行效果之問題。顯見自其他法律即強制執行法規定之體系
      解釋上，亦認法院裁判分割，並非債務人即共有人之處分
      行為。
 （4）故依前開文義解釋、體系解釋等可知，前開學說與實務見
      解認法院裁判分割共有物，性質上為共有人間應有部分之
      交換，自屬處分行為云云，應不可取。至前開學說與實務
      見解或基於實務現實上因登記機關之法規範而有不便之處
      （實務上已有地政機關按法院認定之所有權人辦理裁判分
      割共有物之登記者，而無須再先為繼承登記），然行政機
      關之事項應歸行政機關解決，不宜由法院跨界處理，避免
      逾越權利分立界線，反因法院便宜措施而致行政機關錯失
      改正因應時機。
   3、綜上，本院因認前開民法第823條、第824條所稱共有人，
      在不動產非僅以土地登記總簿登記者為準，僅須確為不動
      產之共有人，均屬之。且法院裁判分割共有物，非屬處分
      行為，倘言詞辯論終結前有共有人死亡時，其繼承人縱未
      辦理繼承登記，仍得以共有人身分參與共有物之分割，合
      先敘明。
　 4、而系爭土地之原共有人邱龍已於起訴前之59年1月19日死
      亡，其就系爭土地之權利範圍即應有部分，應由附表二編
      號二所示之被告共同繼承而為所有權人，業經原告提出繼
      承系統表、台灣省嘉義縣戶籍登記簿、戶籍資料、戶籍謄
      本等為證（見本院卷一第261至592頁及本院卷二第145至1
      52頁），復經本院調取台灣南投地方法院111年度司繼字
      第623號卷核閱無誤；系爭土地之原共有人邱水用則於起
      訴前之100年8月1日死亡，其就系爭土地之前開權利範圍
      即應有部分，應由附表二編號三所示之被告共同繼承而為
      所有權人，亦經原告提出繼承系統表、戶籍謄本、台灣省
      嘉義縣戶籍登記簿等為證（見本院卷一第75至94頁與第12
      3至131頁），自均堪信為真實。
（二）系爭土地現為附表二所示之人所分別共有，權利範圍亦如
      附表二所示；與附表二所示之系爭土地，兩造並無不分割
      之約定，亦無因物之使用目的而不能分割之情事，惟附表
      二所示之土地兩造無法達成分割協議等事實，為兩造所不
      爭，並有土地登記第一類謄本在卷可證，自堪信為真實。
      則為系爭土地共有人之原告，請求裁判分割系爭土地，自
      屬有據。
（三）系爭土地北鄰813地號土地，前開鄰地或蓋有建物或為空
      地，有部分空地供其他鄰地通行，但依現況，系爭土地並
      未利用前開鄰地對外聯絡通行。西鄰827、827-1、814-1
      等地號土地，前開鄰地部分為157縣道即另1條約4米寬之
      柏油路面道路，可供系爭土地對外聯絡通行。南鄰815、8
      02-1、193等地號土地，前開鄰地中之815地號土地目前種
      植樹木，無法供系爭土地對外聯絡通行；193、802-1地 
      號鄰地，依現況大部分為約4米寬之柏油路面道路，可供
      系爭土地對外聯絡通行。嘉義縣大林地政事務所111年3月
       10日發給之複丈成果圖即附圖所示地上物編號L之倉庫，
      門牌號碼為米粉宮2之1號，現況為倉庫，外觀尚非新穎 
      ，為1層磚造建物，為被告邱建雄所有；編號H之1層磚造
      房屋，外觀老舊，現況供住家使用，為被告邱郁文所有；
      編號G之鴿舍為鋼骨架高之鋼板建物，目前供養鴿使用，
      為被告邱明琮所有。系爭土地之地上物使用現況則如前開
       複丈成果圖即附圖所示。系爭土地附近大部分為住家，
      並無商店或公共設施，人車往來尚非頻繁，有本院111年5
      月20日勘驗筆錄（見本院卷二第95至98頁）與嘉義縣大林
      地政事務所111年3月10日發給之土地複丈成果圖即附圖等
      在卷可憑，亦堪信為真實。
（四）依前開說明，斟酌系爭土地共有人之利益與系爭土地目前
      使用狀態、兩造之意願、系爭共有物之性質與地形現況、
      分割後之經濟效用、兩造前開應有部分等情狀，本院因認
      如附圖所示之分割方案為可採，爰判決如主文第1項所示
　　　。至主文第2項將原告其餘之訴駁回部分，係指原告前開
      請求辦理繼承登記部分。
三、再按法院為終局判決時，應依職權為訴訟費用之裁判。因共
　　有物分割事件涉訟，由敗訴當事人負擔訴訟費用顯失公平者
　　，法院得酌量情形，命勝訴之當事人負擔其一部。共同訴訟
    人，按其人數，平均分擔訴訟費用，但共同訴訟人於訴訟之
    利害關係顯有差異者，法院得酌量其利害關係之比例，命分
    別負擔；共同訴訟人因連帶或不可分之債敗訴者，應連帶負
    擔訴訟費用，民事訴訟法第87條第1項、第80條之1、第85條
    第1、2項分別定有明文。而法院准予分割共有物之判決，被
    告有數人時，非因連帶或不可分之債敗訴（除公同共有部分
    外），自無庸引用民事訴訟法第85條第2項；且依前開民事
    訴訟法第80條之1之立法理由觀之，民事訴訟法第80條之1係
    同法第78條、第79條之特別規定，則訴訟費用負擔之依據自
    無庸再贅引民事訴訟法第78條、第79條。查本院審酌分割共
    有物之訴，係固有必要共同訴訟，兩造本可互換地位，本件
    原告起訴雖於法有據，但被告應訴實因訴訟性質所不得不然
　　；且分割方法係法院考量全體共有人利益依職權所定，原告
    既為共有人之一，亦同受利益，若全由形式上敗訴者負擔訴
    訟費用亦顯失公平，本院爰審酌兩造共有比例情形、分割所
    受之利益、共同被告於訴訟之利害關係差異、前開駁回原告
    之訴部分之性質等，因認本件訴訟費用應由附表二所示之兩
    造各依其就系爭不動產之原應有部分即附表二權利範圍欄所
    示之比例負擔（公同共有部分之公同共有人則應就該公同共
    有部分連帶負擔訴訟費用），較為公允，爰諭知如主文第3
    項所示。
四、本件事證已臻明確，兩造所為之其他主張，陳述並所提之證
    據，經審酌後，認均與本件之結論無礙，不再一一論述，併
    予敘明。
中　　華　　民　　國　　111 　年　　11　　月　　29　　日
                  民事第二庭法　官　陳卿和   
以上正本係照原本作成。
如對本判決上訴，須於判決送達後20日內向本院提出上訴狀（應
附繕本）。
如委任律師提起上訴者，應一併繳納上訴審裁判費。
中　　華　　民　　國　　111 　年　　11　　月　　29　　日
                            書記官　黃亭嘉　　
附表一、
編號   當事人           權利範圍
一、   原告　　         16分之7
二、   邱龍             16分之1
三、   邱水用           20分之1
四、   被告邱金村       16分之1
五、   被告邱天         16分之1
六、   被告邱氷炉       16分之1
七、   被告邱見明       16分之1
八、   被告曹福來       20分之1
九、   被告邱義訓       40分之1
十、   被告邱義晃       40分之1
十一、 被告邱明琮       40分之1
十二、 被告邱建雄       40分之1
十三、 被告邱郁文       20分之1
附表二、
編號   當事人                       權利範圍
一、   原告　　                     16分之7
二、   被告張伍賢（邱龍繼承人）     16分之1（公同共有）
　　   被告張建忠（邱龍繼承人）
　　   被告張家溱（邱龍繼承人）
　　   被告陳燕龍（邱龍繼承人）
　　   被告陳麗華（邱龍繼承人）
　　   被告陳燕輝（邱龍繼承人）
　　   被告邱張美女（邱龍繼承人）
　　   被告邱秀珠（邱龍繼承人）
　　   被告邱秀惠（邱龍繼承人）
　　   被告邱秀鳳（邱龍繼承人）
　　   被告邱炳彰（邱龍繼承人）
　　   被告邱淑貞（邱龍繼承人）
　　   被告邱淑雁（邱龍繼承人）
　　   被告邱嘉芬（邱龍繼承人）
　　   被告邱嘉文（邱龍繼承人）
　　   被告陳邱鴛鴦（邱龍繼承人）
　　   被告邱忠義（邱龍繼承人）
　　   被告陳美貴（邱龍繼承人）
　　   被告邱心怡（邱龍繼承人）
　　   被告邱冠億（邱龍繼承人）
　　   被告邱冠緯（邱龍繼承人）
　　   被告邱文彬（邱龍繼承人）
　　   被告駱慶瑜（邱龍繼承人）
　　   被告駱煜豐（邱龍繼承人）
　　   被告邱金玉（邱龍繼承人）
　　   被告邱林塗（邱龍繼承人）
　　   被告謝素雲（邱龍繼承人）
　　   被告謝素量（邱龍繼承人）
　　   被告謝素慧（邱龍繼承人）
　　   被告謝顯徽（邱龍繼承人）
　　   被告王福生（邱龍繼承人）
　　   被告王耀彬（邱龍繼承人）
　　   被告王文櫻（邱龍繼承人）
　　   被告王健榮（邱龍繼承人）
　　   被告張銘華（邱龍繼承人）
　　   被告張秀麗（邱龍繼承人）
　　   被告張慶豐（邱龍繼承人）
　　   被告謝雪（邱龍繼承人）
　　   被告謝凉山（邱龍繼承人）
　　   被告謝五郎（邱龍繼承人）
　　   被告謝林吻（邱龍繼承人）
　　   被告謝鴻銘（邱龍繼承人）
　　   被告謝勝宏（邱龍繼承人）
　　   被告謝早（邱龍繼承人）
　　   被告謝玉英（邱龍繼承人）
　　   被告廖棟聰（邱龍繼承人）
　　   被告廖靜枝（邱龍繼承人）
　　   被告廖秋如（邱龍繼承人）
　　   被告邱彩屏（邱龍繼承人）
　　   被告邱菊花（邱龍繼承人）
　　   被告邱美銀（邱龍繼承人）
　　   被告邱淑貞（邱龍繼承人）
　　   被告邱淑花（邱龍繼承人）
　　   被告邱美惠（邱龍繼承人）
　　   被告郭清泉（邱龍繼承人）
　　   被告郭芳妤（邱龍繼承人）
　　   被告郭美秀（邱龍繼承人）
　　   被告邱世俊（邱龍繼承人）
　　   被告邱德義（邱龍繼承人）
　　   被告沈邱女（邱龍繼承人）
　　   被告邱素日（邱龍繼承人）
　　   被告邱春（邱龍繼承人）
　　   被告邱登旭（邱龍繼承人）
　　   被告邱登陞（邱龍繼承人）
　　   被告邱登煌（邱龍繼承人）
　　   被告邱登仕（邱龍繼承人）
　　   被告周邱素卿（邱龍繼承人）
　　   被告邱福恩（邱龍繼承人）
　　   被告邱蘭雲（邱龍繼承人）
三、   被告張金葉（邱水用繼承人）   20分之1（公同共有）
　　   被告邱志明（邱水用繼承人）
　　   被告邱麗惠（邱水用繼承人）
　　   被告邱福洋（邱水用繼承人）
　　   被告邱福流（邱水用繼承人）
　　   被告邱麗梅（邱水用繼承人）
四、   被告邱金村                   16分之1
五、   被告邱天                     16分之1
六、   被告邱氷炉                   16分之1
七、   被告邱見明                   16分之1
八、   被告曹福來                   20分之1
九、   被告邱義訓                   40分之1
十、   被告邱義晃                   40分之1
十一、 被告邱明琮                   40分之1
十二、 被告邱建雄                   40分之1
十三、 被告邱郁文                   20分之1
附註：訴訟費用負擔部分，附表二中其權利範圍為公同共有者，
連帶負擔該權利範圍計算之訴訟費用。
附表三、分割後各被告之權利範圍
編號  當事人                       權利範圍
一、  被告張伍賢（邱龍繼承人）     2062分之229
      被告張建忠（邱龍繼承人）     （公同共有）
      被告張家溱（邱龍繼承人）
      被告陳燕龍（邱龍繼承人）
      被告陳麗華（邱龍繼承人）
      被告陳燕輝（邱龍繼承人）
      被告邱張美女（邱龍繼承人）
      被告邱秀珠（邱龍繼承人）
      被告邱秀惠（邱龍繼承人）
      被告邱秀鳳（邱龍繼承人）
      被告邱炳彰（邱龍繼承人）
      被告邱淑貞（邱龍繼承人）
      被告邱淑雁（邱龍繼承人）
      被告邱嘉芬（邱龍繼承人）
      被告邱嘉文（邱龍繼承人）
      被告陳邱鴛鴦（邱龍繼承人）
      被告邱忠義（邱龍繼承人）
      被告陳美貴（邱龍繼承人）
      被告邱心怡（邱龍繼承人）
      被告邱冠億（邱龍繼承人）
      被告邱冠緯（邱龍繼承人）
      被告邱文彬（邱龍繼承人）
      被告駱慶瑜（邱龍繼承人）
      被告駱煜豐（邱龍繼承人）
      被告邱金玉（邱龍繼承人）
      被告邱林塗（邱龍繼承人）
      被告謝素雲（邱龍繼承人）
      被告謝素量（邱龍繼承人）
      被告謝素慧（邱龍繼承人）
      被告謝顯徽（邱龍繼承人）
      被告王福生（邱龍繼承人）
      被告王耀彬（邱龍繼承人）
      被告王文櫻（邱龍繼承人）
      被告王健榮（邱龍繼承人）
      被告張銘華（邱龍繼承人）
      被告張秀麗（邱龍繼承人）
      被告張慶豐（邱龍繼承人）
      被告謝雪（邱龍繼承人）
      被告謝凉山（邱龍繼承人）
      被告謝五郎（邱龍繼承人）
      被告謝林吻（邱龍繼承人）
      被告謝鴻銘（邱龍繼承人）
      被告謝勝宏（邱龍繼承人）
      被告謝早（邱龍繼承人）
      被告謝玉英（邱龍繼承人）
      被告廖棟聰（邱龍繼承人）
      被告廖靜枝（邱龍繼承人）
      被告廖秋如（邱龍繼承人）
      被告邱彩屏（邱龍繼承人）
      被告邱菊花（邱龍繼承人）
      被告邱美銀（邱龍繼承人）
      被告邱淑貞（邱龍繼承人）
      被告邱淑花（邱龍繼承人）
      被告邱美惠（邱龍繼承人）
      被告郭清泉（邱龍繼承人）
      被告郭芳妤（邱龍繼承人）
      被告郭美秀（邱龍繼承人）
      被告邱世俊（邱龍繼承人）
      被告邱德義（邱龍繼承人）
      被告沈邱女（邱龍繼承人）
      被告邱素日（邱龍繼承人）
      被告邱春（邱龍繼承人）
      被告邱登旭（邱龍繼承人）
      被告邱登陞（邱龍繼承人）
      被告邱登煌（邱龍繼承人）
      被告邱登仕（邱龍繼承人）
      被告周邱素卿（邱龍繼承人）
      被告邱福恩（邱龍繼承人）
      被告邱蘭雲（邱龍繼承人）       
二、  被告張金葉（邱水用繼承人）   2062分之183
      被告邱志明（邱水用繼承人）   （公同共有）
      被告邱麗惠（邱水用繼承人）
      被告邱福洋（邱水用繼承人）
      被告邱福流（邱水用繼承人）
      被告邱麗梅（邱水用繼承人）
三、  被告邱金村                   2062分之229　　
四、  被告邱天                     2062分之229
五、　被告邱氷炉                   2062分之229
六、　被告邱見明                   2062分之229
七、  被告曹福來　　               2062分之183
八、  被告邱義訓　                 2062分之92
九、  被告邱義晃　　               2062分之92
十、  被告邱明琮                   2062分之92
十一、被告邱建雄　　               2062分之92
十二、被告邱郁文　　               2062分之183